【裁判字號】    98,審易,592
【裁判日期】    980831
【裁判案由】    違反國家安全法
【裁判全文】
臺灣桃園地方法院刑事判決             98年度審易字第592號
公  訴  人  臺灣桃園地方法院檢察署檢察官
被      告  甲○○
上列被告因違反國家安全法案件，經檢察官提起公訴（98年度偵
字第3942號），本院判決如下：
    主  文
本件免訴。
    理  由
一、公訴意旨略以：甲○○於民國95年11月2 日凌晨2 時許，在
    臺北市○○區○○街50號2 樓之「麗景名商俱樂部」內，因
    酒後與同包廂之人發生爭執，持具有殺傷力之制式手槍，於
    包廂內、外各對天花板射擊1 槍後，旋即逃逸（其所涉違反
    槍砲彈藥刀械管制條例、恐嚇危害安全等案件，業經臺灣臺
    北地方法院以97年度訴緝字第56號判決分別判處有期徒刑5
    年6 月、4 月，應執行有期徒刑5 年7 月，嗣經臺灣高等法
    院以97年度上訴字第3710號判決駁回上訴確定），而在嘉義
    縣某處，透過身在大陸之某真實姓名年籍不詳綽號「鐵牛」
    之蔡姓友人居間介紹，與某真實姓名年籍不詳綽號「蕃薯」
    之洪姓男子聯繫討論如何偷渡出境，旋約定以新臺幣（下同
    ）8 萬元（其中2 萬元係蔡姓友人之介紹費）之代價，先由
    甲○○持陳禮榮身分證購買國內機票，自嘉義縣搭機前往金
    門縣，再經洪姓男子安排，於95年11月5 日某時，未經內政
    部警政署入出境管理局（現已改制為內政部入出國及移民署
    ）許可，擅自搭乘舢舨偷渡出境，前往中國大陸福建地區。
    嗣於97年4 月11日，由內政部警政署刑事警察局透過兩岸互
    助，引渡遣送甲○○返台，因認被告甲○○涉犯國家安全法
    第6 條第1 項之未經許可出境罪嫌等語。
二、按「案件有左列情形之一者，應諭知免訴之判決：…四、犯
    罪後之法律已廢止其刑罰者。」，刑事訴訟法第302 條第4
    款定有明文。
三、本案被告甲○○於95年11月5 日某時，未經許可，擅自搭乘
    舢舨偷渡出境離開臺灣地區而前往中國大陸福建地區之事實
    ，業經被告迭於警詢、偵查及本院審理時坦白承認，復有入
    出境紀錄表、臺北縣政府警察局新莊分局97年4 月9 日北縣
    警新偵字第00970003291 號拘票聲請書、臺灣板橋地方法院
    檢察署檢察官拘票報告書所載「於97年4 月11日下午4 時26
    分許，拘提大陸遣返之甲○○」等在卷可佐。惟查：
  (一)按國家安全法第3 條第1 項規定：「人民出入境，應向內政
    部警政署入出境管理局申請許可。未經許可者，不得出入境
    。」、同法第6 條第1 項規定：「違反第3 條第1 項規定未
    經許可入出境者，處3 年以下有期徒刑、拘役或科或併科新
    臺幣9 萬元以下罰金。」；而依國家安全法施行細則第2 條
    規定：「本法所稱入出境，係指入出臺灣地區而言。」、另
    按入出國及移民法第5 條第1 項規定：「國民入出國，應向
    主管機關申請許可；未經許可者，不得出入國。但居住臺灣
    地區設有戶籍國民，自本法施行一年後，入出國不需申請許
    可。」；而同條項於96年12月26日修正為「居住臺灣地區設
    有戶籍國民入出國，不須申請許可。但涉及國家安全之人員
    ，應先經其服務機關核准，始得出國。」，並於97年8 月1
    日施行。又96年12月26日修正前之入出國及移民法第54條規
    定：「未經許可入出國或受禁止出國處分而出國者，處3 年
    以下有期徒刑、拘役或科或併科新台幣9 萬元以下罰金。」
    ，該條規定於修正後移列至同法第74條，並修改文字為僅處
    罰「未經許可入國或受禁止出國處分而出國者」，是未經許
    可出國則不科以刑事責任。且依入出國及移民法施行細則第
    2 條規定：「本法所稱入出境，在國家統一前，係指入出臺
    灣地區而言。」。經查，被告甲○○係居住臺灣地區設有戶
    籍之國民，此有被告個人基本資料查詢結果1 紙在卷可憑，
    其於95年11月5 日某時未經許可出境臺灣地區之行為，因行
    為後之入出國及移民法業經修正，而修正後之同法第74條已
    廢止未經許可出國應科以刑事責任之規定。經上述比較分析
    國家安全法與入出國及移民法之規定可知，有關居住臺灣地
    區設有戶籍國民，其出入臺灣地區是否須經許可，及未經許
    可出境臺灣地區否須科以刑事責任，上開該兩項法律規定即
    有衝突，亦即依入出國及移民法之規定，居住臺灣地區設有
    戶籍之國民，其出入臺灣地區無須申請許可，且未經許可出
    境臺灣地區並不科以刑事責任；但依國家安全法之規定，縱
    係居住臺灣地區設有戶籍之國民，其出入臺灣地區仍須經主
    管機關許可，未經許可將科以刑事責任。故本案被告甲○○
    於95年11月5 日某時出境離開臺灣地區之行為，究竟是否須
    經主管機關許可，抑或是須科以刑事責任，即有上述兩項法
    律在適用上的衝突。
  (二)以上述兩項法律之立法目的而言：國家安全法係為確保國家
    安全，維護社會安定而制定（該法第1 條第1 項參照）；而
    入出國及移民法之立法目的，亦有為確保國家安全而定（該
    法第1 條參照），故兩項法律實無普通法與特別法之區別，
    因而國家安全法與入出國及移民法相互間並無適用中央法規
    標準法第16條優先適用之餘地。但國家安全法關於上述入出
    境許可之規定，係早於76年7 月1 日即由總統以（76）華總
    （一）義字第2360號令制定公布，於76年7 月14日由行政院
    以（76）台內字第15651 號令定於76年7 月15日施行（當時
    「國家安全法」名為「動員戡亂時期國家安全法」）；而入
    出國及移民法關於入出境許可之規定，係於88年5 月21日由
    總統以（88）華總一義字第8800119740號令制定公布，於88
    年5 月28日由行政院以（88）台內字第20932 號函定於88年
    5 月21日施行，其中關於臺灣地區設有戶籍國民無須申請許
    可之規定，更係遲至89年5 月21日施行。故依中央法規標準
    法第17條之規定：「法規對某一事項規定適用或準用其他法
    規之規定者，其他法規修正後，適用或準用修正後之法規。
    」，即所謂「後法優先前法」之同一事項法律衝突適用原則
    ，就臺灣地區設有戶籍國民入出臺灣地區是否須經主管機關
    許可之事項，自應適用屬於後法之入出國及移民法第5 條第
    1 項（司法院大法官會議解釋第558 號中劉鐵錚大法官不同
    意見書亦認為：自入出國及移民法第5 條第1 項但書規定公
    布，而於89月5 月21日開始適用起，有戶籍國民入出境已不
    須申請許可，依後法優先於前法之原則，早已無國家安全法
    第3 條第1 項之適用），而無適用國家安全法第6 條第1 項
    之餘地。
  (三)再者，憲法第10條規定：人民有遷徙之自由。同法第23條規
    定，此項遷徙之自由，除為防止妨礙他人自由、避免緊急危
    難、維持社會秩序或增進公共利益所必要者外，不得以法律
    限制之。換言之，法律限制人民遷徙自由，仍以有正當目的
    以及必要性為其前提，始為憲法所許。而司法院大法官釋字
    第558 號解釋已經指出：國家安全法第3 條第1 項泛指人民
    入出境均應經主管機關許可，未區別國民是否於臺灣地區設
    有住所而有戶籍，一律非經許可不得入境，對於未經許可入
    境者，並依同法第6 條第1 項規定處3 年以下有期徒刑、拘
    役或科或併科新台幣9 萬元以下罰金，違反憲法第23條之比
    例原則，侵害國民得隨時返回本國之自由，國家安全法上揭
    規定，應自入出國及移民法之相關規定施行時起，不予適用
    。因此，本院認為基於同一理由，在臺灣地區設有住所而有
    戶籍之國民，未經依正當法律程序予以禁止出國，一律非經
    許可不得出境，並進一步地，對於未經許可出境者，依同法
    第6 條第1 項規定處以刑罰，應認已有違反憲法第23條之比
    例原則，侵害國民得隨時離去本國之自由遷徙權利之疑義。
  (四)又被告甲○○於95年11月5 日某時出境臺灣地區時，雖另涉
    有違反槍砲彈藥刀械管制條例、恐嚇危害安全等案件，惟其
    尚未經司法機關為通緝或限制出境之處分，亦未經入出國及
    移民署以書面敘明理由通知其禁止出境臺灣地區，此有臺灣
    桃園地方法院檢察署公務電話紀錄單在卷足佐，即無入出國
    及移民法第74條規定「受禁止處分而出國者」處罰之可能。
  (五)綜上所述，本案被告甲○○於95年11月5 日某時出境離開臺
    灣地區之行為，應適用修正後之入出國及移民法第5 條第1
    項、第74條之規定，此部分業經蒞庭檢察官於本院審理時，
    亦當庭表示沒有意見，此有審判筆錄在卷可稽，原起訴意旨
    認被告涉犯國家安全法第6 條第1 項之規定，容有誤會。本
    案被告甲○○既未經許可出境離開臺灣地區，應認係單純未
    經許可出境臺灣地區之行為，又被告行為後，現行（即96年
    12月26日修正，於97年8 月1 日施行）之入出國及移民法第
    74條已廢止未經許可出國之刑罰規定，並不科以刑事責任，
    自應為免訴之諭知。
據上論斷，應依刑事訴訴法第302 條第4 款，判決如主文。
本案經檢察官王惟琪到庭執行職務。
中    華    民    國    98    年     8   月     31    日
                        刑事庭  法  官  鍾雅蘭
以上正本證明與原本無異。
如不服本判決，應於判決送達後10日內向本院提出上訴狀（應附
繕本），其未敘述上訴理由者，應於上訴期間屆滿後20日內補提
理由書狀於本院，上訴於臺灣高等法院。
                                書記官  楊郁馨
中    華    民    國    98    年     8   月     31    日


司法院資訊處製作；財團法人民間司法改革基金會備份。
